【裁判字號】    98,苗簡,40
【裁判日期】    981208
【裁判案由】    拆除地上物返還土地
【裁判全文】
臺灣苗栗地方法院民事簡易判決       98年度苗簡字第40號
原      告  甲○○○
訴訟代理人  張智宏律師
被      告  日南紡織股份有限公司
法定代理人  乙○○
訴訟代理人  徐文宗律師
            丙○○
上列當事人間請求拆除地上物返還土地事件，本院於民國98年11
月24日言詞辯論終結，判決如下：
    主  文
被告應將坐落苗栗縣苗栗市○○段七七四之三九地號土地內如附
圖一（即九十八年四月二十九日內政部國土測繪中心鑑定圖）所
示編號1-2-3-4-5-1 連接綠色區域、面積十一平方公尺之地上物
拆除，並將土地返還原告。
訴訟費用由被告負擔。
本判決得假執行。但被告如以新臺幣伍萬捌仟佰元為原告預供
擔保後，得免為假執行。
    事實及理由
一、按訴狀繕本送達後，原告不得將原訴變更或追加他訴，但有
    被告同意、擴張或減縮應受判決事項之聲明者，不在此限；
    被告於訴之變更或追加無異議，而為本案之言詞辯論者，視
    為同意變更或追加。民事訴訟法第255 條第1 項第1 、3 款
    及第2 項分別載有明文。本件原告起訴時原聲明：被告應將
    坐落苗栗市○○段774-39地號土地（下稱系爭774-39地號土
    地）上，如黃色所示部分面積約10平方公尺之地上物拆除，
    並將所占用之土地交還原告。嗣經本院囑託內政部國土測繪
    中心測量實際占有系爭774-39地號土地之面積後，原告於民
    國98年5 月18日具狀變更聲明為：被告應將系爭774-39地號
    土地內如附圖一（即98年4 月29日內政部國土測繪中心鑑定
    圖）所示編號1-2-3-4-5-1 連接綠色區域、面積11平方公尺
    之地上物拆除，並將前揭所占用之土地交還原告（見本院卷
    第72頁）。核屬擴張應受判決事項之聲明，且被告對此並無
    異議而為本案之言詞辯論（本院卷第81頁），與前開規定相
    符，合先敘明。
二、原告主張：被告明知系爭774-39地號土地為原告所有，竟未
    經原告同意在系爭774-39地號土地上設置地上物，占用如附
    圖一所示編號1-2-3-4-5-1 連接綠色區域、面積11平方公尺
    之土地。被告上開占用行為顯係無權占用，且現仍繼續占用
    中，爰依民法第767 條規定提起本件訴訟，並聲明：如主文
    第1 項所示，並願供擔保請准予宣告假執行等語。
三、被告則以：原告主張被告占用其所有之系爭774-39地號土地
    乙節，係基於苗栗地政事務所於97年10月所為之第二次鑑定
    結果，然被告於97年12月4 日自行向苗栗地政事務所申請就
    774-288 、000-0000-0、736-77地號等3 筆土地鑑界，當時
    鑑界之界地連線為附圖二之F 、E 、C 界點，則F 、E 、C
    之界點應屬確定，再計算C 至A 點、D 至B 點、C 至B 點及
    D 至A 點之各段距離後，可推論原告所指被告占用系爭774-
    39地號土地部分，應位於被告所有坐落於同小段之774-115
    地號土地上（下稱系爭774-115 地號土地）。又內政部國土
    測繪中心98年4 月29日之鑑測鑑定書所載：「本次鑑測結果
    顯示囑託事項所列被告所稱以北面地界參考點所測得之界址
    與西南參考點所測得之界址確有不同」等語，惟界址即兩地
    之分界線，故不論由何基準點測量均應相同，否則，界址將
    永遠無法界定，是國土測繪中心既已得知由北及由西南之參
    考點測量，兩造之土地界址會產生差異，自應依土地法第46
    條之2 規定，參照鄰地界址，並計算出相關之各不同界址後
    各筆土地之面積做比較，方可得出公平之界址，惟國土測繪
    中心鑑定時卻僅採原告指界之位置，故其鑑定之結果誠難令
    被告信服，為求客觀公正之界址鑑定，應再囑託國立中興大
    學土木系重新鑑定等語，並聲明：(一)原告之訴駁回；(二)如受
    不利益之判決請准供擔保免為假執行之宣告。
四、經查，系爭774-39地號土地為原告所有，被告並無占有上開
    土地之合法權源；系爭774-39地號土地與被告所有系爭774-
    115 地號土地相鄰；如附圖一所示編號1-2-3-4-5-1 連接綠
    色區域、面積11平方公尺之地上物（即花園）係被告設置使
    用等事實，為兩造所不爭執，有卷附之土地登記謄本、照片
    2 張（見本院卷第7 頁及第9 頁）為證，復經本院依職權函
    請內政部國土測繪中心於98年2 月23日派員至現場履勘，製
    有勘驗筆錄、現場照片（見本院卷第49-55 頁、第58-61 頁
    ）屬實，應堪信實。至原告主張被告所設置之地上物（即花
    園）越界占用系爭774-39地號土地乙節，則為被告否認，並
    以前詞置辯，故本件爭點應為，被告設置之地上物（即花園
    ）有無越界占用原告所有之系爭774-39地號土地？
（一）原告主張被告未經其同意，於系爭774-39地號、如附圖一
      所示編號1-2-3-4-5-1 連接之綠色區域、面積11平方公尺
      之土地上設置地上物（即花園）等情，業經本院會同兩造
      及國土測繪中心測量人員於98年2 月23日現場勘測屬實，
      復有本院勘驗筆錄、國土測繪中心98年5 月6 日測籍字第
      0980004047號函附鑑定書、98年4 月29日鑑定圖、98年10
      月28日測籍字第0980010519號函附98年10月29日補充鑑定
      圖在卷可稽（見本院卷第49-55 頁、第58-61 頁、第107-
      108 頁），堪認原告前開主張為真實。
（二）被告辯稱國土測繪中心測量人員於本件測量時，漏未參考
      原苗栗地政事務所複丈之界點，即附圖二所示之F 、E 、
      C 點，僅採原告所指界之位置，故對於鑑定之結果難以信
      服等語。惟查，國土測繪中心鑑測本案係採用精密電子測
      距經緯儀，先在系爭774-39地號、系爭774-115 地號土地
      附近測設圖根點，並經計算檢核閉合後，作為該測區之控
      制點，然後以各圖根點為基點，用上列儀器分別施測系爭
      774-39地號、系爭774-115 地號土地及附近各界址點，並
      輸入電腦計算其坐標值，次將各界址點以自動繪圖儀展繪
      於鑑測原圖上（與地籍圖同比例尺1/ 600），再依據苗栗
      縣苗栗地政事務所保管之地籍圖、圖解地籍圖數值化成果
      、宗地資料等資料，謄、展繪本案有關土地地籍圖經界線
      ，並與前項成果核對檢核後測定於鑑測原圖上，作成鑑定
      圖，有該中心98年5 月6 日測籍字第0980004047號函附之
      鑑定書第二點可證（見本院卷第59頁）。再者，本院就被
      告前開有疑義部分函詢國土測繪中心說明，該中心函覆稱
      ：「本中心係依地籍測量實施規則第239 條、第240 條及
      內政部訂頒『辦理法院囑託土地界址鑑定作業程序及鑑定
      書圖格式』第7 點規定，施測系爭774-39地號、系爭774-
      115 地號土地附近可靠界址點，再依苗栗地政事務所保管
      之地籍圖、圖解地籍圖數值化成果套繪後，測定系爭界址
      為鑑定圖上1-6-7 連接線，並無所謂僅採用原告之主張情
      事」、「土地法第46條之1 至46條之3 條文內容，係明訂
      『地籍圖重測』之程序及相關作業規定，至於被告指稱『
      鄰地界址』為上開辦理地籍圖重測時逕行施測順序之一，
      核與法院囑託鑑定測量係屬地籍測量實施規則有關土地複
      丈作業規定不同」、「被告所指稱F 、E 、C 點為苗栗地
      政事務所97年12月4 日複丈位置... 該三點實地位置，經
      本中心測量後，已標示於鑑定圖上，其實地位置與地籍圖
      上界址點位置確有不符」等語，有該中心98年7 月24日測
      籍字第0980007159號函附卷可稽（見本院卷第88頁），由
      此可見國土測繪中心係依其機關內部作業規則，調取相關
      地籍圖等資料，以精密儀器實地鑑測現場後，所得之鑑定
      結果，當可作為認定事實之依據。被告空言爭執鑑定報告
      之憑信性，顯不足採信。
五、按所有人對於無權占有其所有物者，得請求返還之，對於妨
    害其所有權者，得請求除去之，民法第767 條定有明文。查
    被告無權占有原告所有之系爭774-39地號土地內如附圖一所
    示編號1-2-3-4-5-1 連接綠色區域、面積11平方公尺之土地
    ，已認定如前，是原告依前開法條規定，請求被告將上開土
    地上之地上物（即花園）拆除，並將土地返還原告，為有理
    由，應予准許。
六、本件係就民事訴訟法第427 條訴訟適用簡易程序所為被告敗
    訴之判決，依同法第389 條第1 項第3 款規定，應依職權宣
    告假執行（至原告此部分之假執行聲請，其性質僅係在促請
    本院注意假執行之宣告，自無庸另為准駁之諭知）；又被告
    陳明願供擔保以代釋明，聲請免為假執行，爰酌定相當之擔
    保金額併宣告之。
七、本件事證已臻明確，兩造其餘之攻擊、防禦方法，及被告於
    本院送內政部國土測繪中心鑑定後，再就系爭774-39地號及
    系爭774-115 地號間土地之界址，聲請送國立中興大學土木
    系鑑定，均核與判決結果不生影響及無再次鑑定之必要，爰
    毋庸一一論述及再送鑑定，併此敘明。
八、據上論斷，本件原告之訴為有理由，爰依民事訴訟法第78條
    、第389條第1項第3款、第392 條第2 項，判決如主文。
中    華    民    國    98    年    12    月    8    日
                  苗栗簡易庭法  官  游 欣 怡
以上正本係照原本作成。
如不服本判決，應於送達後20日內向本院提出上訴狀（須附繕本
）。
                            書記官  張 宏 賓
中    華    民    國    98    年    12    月    8     日
附圖一：98年4月29日內政部國土測繪中心鑑定圖
附圖二：本院卷第42頁

司法院資訊處製作；財團法人民間司法改革基金會備份。
